【裁判字號】    99,訴,301
【裁判日期】    991209
【裁判案由】    確認本票債權不存在
【裁判全文】
臺灣基隆地方法院民事判決               99年度訴字第301號
原      告  林雍傑
訴訟代理人  蕭明哲律師
複  代理人  賴傳智律師
            黃美惠
被      告  張添發
訴訟代理人  陳清進律師
上列當事人間確認本票債權不存在事件，本院於民國99年11月25
日言詞辯論終結，判決如下：
    主  文
原告之訴駁回。
訴訟費用由原告負擔。
    事實及理由
一、原告起訴主張：
  (一)原告於民國96年6月間以門牌號碼桃園縣八德鄉○○街40巷2
    5 弄57號房屋及坐落之土地（下稱系爭不動產）為擔保，向
    被告貸得新臺幣（下同）300萬元，期間原告依約繳納3期每
    月18萬元之利息，共計54萬元，又於同年7、8月間另以支票
    及本票為擔保向被告借得 120萬元。之後原告無力清償上開
    借款，兩造合意由原告將系爭不動產移轉登記與被告指定之
    人，以抵償積欠之全部債務，並於96年 8月24日移轉登記為
    被告指定之蕭坤益所有，原告已無積欠被告任何債務，為此
    起訴求為判決確認被告所持有原告所簽發如附表一所示之本
    票（下稱系爭本票）債權不存在。
  (二)對被告抗辯之陳述：
  1.原告確有於96年6月1日、96年8月8日分別向被告借款 300萬
    元、70萬元，及於96年7月10日擔任第三人向被告借款 50萬
    元之連帶保證人，上開借款利息均為月息3%，並未於96年 8
    月 3日向被告借款70萬元，且原告就個人借款部分已清償本
    金35萬元，在兩造合意以系爭不動產所有權移轉登記予被告
    指定之人抵償積欠被告之債務前，原告僅積欠被告 385萬元
    。
  2.被告係經營當舖業，於借貸之初即評估系爭不動產市值約50
    0 萬元，足見系爭不動產足以清償所有借款，經兩造合意以
    系爭不產抵償所有債務後，原告才以放棄系爭不動產所有權
    之意思，於被告事先擬定之委託書及同意書上簽名，原告如
    係單純委任被告代為出售系爭不動產，再以出售所得價金清
    償所負債務，豈會同意以 342萬元之低價出售系爭不動產，
    又何須先將系爭不動產移轉登記予蕭坤益，應於買賣契約成
    立後，由原告將系爭不動產所有權直接移轉登記至買方即可
    ，才不致因辦理 2次所有權移轉登記，增加代書費用、規費
    、稅費之負擔。
  3.縱認兩造無以系爭不動產抵償所有債務之合意，因系爭不動
    產經渣打國際商業銀行股份有限公司（下稱渣打銀行）評估
    後值400萬元，原告至少已償還被告400萬元，且原告先後 3
    次向被告借款 300萬元、50萬元、70萬元，積欠之利息債務
    依被告計算為974,600元，扣除被告自認原告已清償利息252
    ,000元後，及原告先後匯款以清償利息之金額為 284,500元
    ，原告尚未清償之利息為 438,100元，即使被告抗辯系爭不
    動產出售價金扣除相關費用之金額為 3,264,874元屬實，依
    民法第321條規定抵充上開利息438,100元，再抵充系爭本票
    所擔保之70萬元本金後，系爭本票所擔保之債權仍因清償而
    消滅。
二、被告聲明駁回原告之訴，其抗辯略以：
  (一)原告於96年6月1日、96年8月3日、96年8月8日向被告借款各
    300萬元、70萬元及70萬元，並於96年7月10日擔任訴外人乘
    榮興業有限公司（下稱乘榮公司）向被告借款50萬元之連帶
    保證人，上開借款均約定月息為3%，每月利息分別為 9萬元
    、21,000元、21,000元及15,000元，故原告共積欠被告借款
    債務及保證債務本金合計490萬元（計算式：300萬＋70萬＋
    70萬＋50萬＝ 490萬），原告為擔保其借款債務之履行，並
    簽發系爭本票交付被告。
  (二)上開 300萬元、70萬元、70萬元借款債務部分，原告僅清償
    部分利息債務各18萬元、21,000元、21,000元，本金部分均
    未清償；保證債務部分，原告僅清償部分利息債務 3萬元，
    本金部分主債務人乘榮公司及原告均未清償（借款及清償情
    形詳如附表二）。因原告及主債務人乘榮公司屆期無法清償
    上開借款，原告擔心其所有之系爭不動產遭其他債權人查封
    ，乃於96年 8月16日與被告協議，由原告將系爭不動產移轉
    登記予被告指定之蕭坤益，再委任被告代為出售，並以所得
    款項扣除稅捐、仲介費等相關費用後，清償上開債務，有原
    告親簽之委託書可證，原告否認其委託被告出售系爭不動產
    並以售屋價金償還債務云云，與事實不符。之後被告經由仲
    介業者東森房屋（介壽店）居間，將系爭不動產出賣予第三
    人得款 342萬元，經扣除代書費用、相關規費52,526元及仲
    介費用102,600元後，被告於97年2月15日受領價金餘款3,26
    4,874元（計算式：342萬－52,526－102,600＝3,264,874）
    ，而至97年2月15日止，原告積欠被告利息債務共857,700元
    ，故原告所提出之清償給付3,264,874元，依民法第323條前
    段之規定，先行抵充利息債務857,700元後，餘2,407,174元
    （計算式：3,264,874－857,700＝ 2,407,174），再抵充原
    本後，本金債權部分仍不足2,492,826元（計算式：4,900,0
    00－2,407,174＝2,492,826），足見系爭本票之原因借款關
    係並未消滅，被告自得依法行使票據上權利，原告主張顯無
    理由。
  (三)雖系爭不動產經渣打銀行評估結果有 400萬元之價值，然渣
    打銀行之鑑價程序並非委任專業不動產估價師為之，僅係向
    房屋仲介業者詢問後，取其粗略之平均數而已，且原告積欠
    被告之本金債務高達 490萬元，兩造既約定以系爭不動產出
    售價金扣除稅捐、費用後剩餘款項清償債務，為確保債權之
    滿足，被告自希望系爭不動產能以高價出售，自無故意低賣
    之動機。
三、查原告於96年6月1日、96年8月8日向被告借款各300萬元、7
    0萬元，並於96年7月10日擔任訴外人乘榮公司向被告借款50
    萬元之連帶保證人，上開借款均約定月息為3%，每月利息分
    別為9萬元、21,000元及15,000元，迄至97年2月15日為止，
    扣除原告已清償之利息債務，原告尚積欠被告本金債務 420
    萬元及利息債務743,600元，及原告於96年8月16日就系爭不
    動產之出售、簽約、收款、用印、交付證件及辦理所有權移
    轉登記等事項簽立委託書、同意書，並於96年 8月24日將系
    爭不動產所有權先移轉登記予被告指定之蕭坤益，之後由蕭
    坤益於97年 1月29日出售予第三人李振山，再於97年2月4日
    移轉登記予李振山指定之詹忠嘉所有等事實，為兩造所不爭
    執，堪信屬實。至於原告主張系爭本票所擔保之債權已因清
    償而消滅，則為被告所否認，因此本件所應審究的是兩造是
    否達成以系爭不動產所有權移轉登記予被告指定之人抵償債
    務之代物清償合意？如無達成上開合意，原告因系爭不動產
    出售所能清償之債務金額為多少？原告於清償時有無指定抵
    充次序？本院判斷如下：
  (一)按民事訴訟如係由原告主張權利者，應先由原告負舉證之責
    ，若原告先不能舉證，以證實自己主張之事實為真實，則被
    告就其抗辯事實即令不能舉證，或其所舉證據尚有疵累，亦
    應駁回原告之訴（最高法院17年上字第 917號判例參照）。
    次按債權人受領他種給付以代原定之給付者，其債之關係消
    滅，民法第 319條定有明文。而清償既須依債務本旨為之，
    則以他種給付代原定之給付，自非得債權人之承諾不可，故
    必債務人以代原定給付之意思為他種給付，債權人之受領他
    種給付亦係以許代原定給付之意思為之者，始與民法第 319
    條之規定相符。若債務人未得債權人之承諾，自以代原定給
    付之意思而為他種給付，債權人則以增加擔保或其他之意思
    而受領者，債之關係不能因此消滅（最高法院28年上字第19
    77號判例參照）。原告主張兩造達成將系爭不動產所有權移
    轉登記予被告指定之人以抵償債務之合意，固提出系爭不動
    產異動索引為證，僅能證明原告於96年 8月24日將系爭不動
    產所有權移轉登記予被告指定之蕭坤益，不足以證明兩造有
    成立代物清償之合意，且兩造如成立以系爭不動產所有權移
    轉登記以代借款債務之給付，則系爭不動產所有權於96年 8
    月24日移轉登記予訴外人蕭坤益時，兩造間之借款債務歸於
    消滅，，原告自無須再於96年8月31日、同年9月20日及同年
    10月 3日匯款3萬元、45,000元、6萬元予被告以支付借款利
    息，原告此部分之主張洵不足採。
  (二)另原告主張系爭不動產之價值應以訴外人詹忠嘉向渣打銀行
    貸款時，渣打銀行鑑價之 400萬元為準，而非以被告將系爭
    不動產出售予第三人所約定之 342萬元價金為依據云云，然
    不動產之估價方法有成本法、收益法、比較法、歸分析法
    等多種估價方法，而不動產估價技術規則第14條規定除有特
    殊情形外，不動產估價師應兼採二種以上之估價方法推算勘
    估標的價格，依渣打銀行99年11月9日渣打商銀CB-OPS字第0
    990002285 號函附不動產抵押物調查報告所示，渣打銀行係
    向21世紀不動產、東森不動產及中信房屋 3家房仲業者詢價
    ，並未踐行其他任何嚴謹之估價程序，原告復未提出系爭不
    動產於96年間之其他估價報告，其主張系爭不動產有 400萬
    元之價值，不足採信。又系爭不動產經由仲介業者東森房屋
    居間，於97年1月29日以342萬元出賣予第三人，扣除代書費
    用、相關規費52,526元及仲介費用 102,600元，業據被告提
    出不動產買賣契約書、收據／費用明細表等件影本為證，則
    原告因系爭不動產出售所能清償之債務金額為 3,264,874元
    （計算式：342萬－52,526－102,600＝3,264,874）。
  (三)末按民法第 321條固規定：「對於一人負擔數宗債務而其給
    付之種類相同者，如清償人所提出之給付，不足清償全部債
    額時，由清償人於清償時，指定其應抵充之債務。」，然同
    法第 322條復規定：「清償人不為前條之指定者，依左列之
    規定，定其應抵充之債務：一債務已屆清償期者，儘先抵充
    。二債務均已屆清償期或均未屆清償期者，以債務之擔保最
    少者，儘先抵充；擔保相等者，以債務人因清償而獲益最多
    者，儘先抵充；獲益相等者，以先到期之債務，儘先抵充。
    三獲益及清償期均相等者，各按比例，抵充其一部。」、第
    323 條亦規定：「清償人所提出之給付，應先抵充費用，次
    充利息，次充原本；其依前 2條之規定抵充債務者亦同。」
    。原告對於兩造有抵充之約定及於清償時有抵充之指定，均
    未能舉證以實其說，自應依民法第322條、第323條之規定抵
    充。查原告對其積欠被告借款債務 370萬元、保證債務50萬
    元及至97年2月15日之利息總額為974,600元，並不爭執，扣
    除被告自認原告已清償之利息 252,000元，尚積欠本金債務
    370萬元及利息債務722,600元，即使原告主張其另已清償利
    息債務284,500元屬實，原告仍有利息438,100元未清償，而
    系爭不動產出售所得扣除相關費用後為 3,264,874元，扣除
    上開利息債務後僅餘 2,826,774元，而原告積欠被告之借款
    債務300萬元、70萬元，於97年 2月15日清償3,264,874元時
    均已屆清償期，均有系爭不動產之抵押權為擔保，但70萬元
    借款另有系爭本票為擔保，因此 300萬元借款債務之擔保最
    少，依民法第322條第2款規定，應先抵充 300萬元借款債務
    ，原告主張出售系爭不動產所得價款經其指定抵充系爭本票
    所擔保之70萬元借款債務，洵屬無據。
四、綜上所述，系爭本票所擔保之債權未因清償而消滅，原告起
    訴確認被告持有原告簽發之系爭本票債權不存在，為無理由
    ，應予駁回。
五、結論：本件原告之訴為無理由，依民事訴訟法第78條，判決
    如主文。
中    華    民    國    99    年    12    月    9     日
                  民事庭法  官  陳湘琳
以上正本係照原本作成。
對於本件判決如有不服，應於收受送達後20日內向本院提出上訴
書狀，敘述上訴之理由，上訴於臺灣高等法院，並按他造當事人
之人數附具繕本。
中    華    民    國    99    年    12    月    9     日
                        書記官  張慧儀
附表一：
┌──┬───────┬─────┬───────┬───────┬───────┐
│編號│  發  票  日  │ 票面金額 │  到  期  日  │  本票號碼    │發票人        │
│    │              │（新臺幣）│              │              │              │
├──┼───────┼─────┼───────┼───────┼───────┤
│001 │96年8月8日    │70萬元    │96年9月8日    │345256        │林雍傑        │
└──┴───────┴─────┴───────┴───────┴───────┘
附表二：
┌────┬──────┬─────┬──────┬──────┐
│ 發生日 │  96.06.01  │ 96.07.10 │  96.08.03  │ 96.08.08   │
├────┼──────┼─────┼──────┼──────┤
│債權金額│  300萬元   │  50萬元  │   70萬元   │  70萬元    │
├────┼──────┼─────┼──────┼──────┤
│債權性質│  借款債務  │ 保證債務 │   借款債務 │  借款債務  │
├────┼──────┼─────┼──────┼──────┤
│約定利息│3%（每月9萬 │3%（每月15│3%（每月21,0│3%（每月21,0│
│（月利率│元）        │,000元）  │00元）      │00元）      │
│）      │            │          │            │            │
├────┼──────┼─────┼──────┼──────┤
│至97年2 │本金300萬元 │本金50萬元│本金70萬元及│本金70萬元及│
│月15日止│及自96年6月1│及自96年7 │自96年8月3日│自96年8月8日│
│，原告所│日至97年2月1│月10日至97│至97年2月15 │至97年2月15 │
│負債務  │5日止，共8月│年2月15日 │日止，共6月 │日止，共6月8│
│        │15日之利息76│止，共7月6│13日之利息13│日之利息131,│
│        │5,000元     │日之利息78│5,100元     │600元       │
│        │            │,000元    │            │            │
├────┼──────┼─────┼──────┼──────┤
│扣除原告│扣除己清償利│扣除己清償│扣除己清償利│扣除己清償利│
│給付後，│息18萬元，剩│利息3萬元 │息21,000元，│息21,000元，│
│至97年2 │餘本金300萬 │，剩餘本金│剩餘本金70萬│剩餘本金70萬│
│月15日止│元及利息585,│50萬元及利│元及利息114,│元及利息110,│
│仍積欠被│000元       │息48,000元│100元       │600元       │
│告之債務│            │          │            │            │
└────┴──────┴─────┴──────┴──────┘

司法院資訊處製作；財團法人民間司法改革基金會備份。
